【裁判字號】    97,建,23
【裁判日期】    980813
【裁判案由】    給付工程物價調整款
【裁判全文】
臺灣屏東地方法院民事判決                97年度建字第23號
原      告  全營營造有限公司
法定代理人  乙○○
訴訟代理人  蔡建賢律師
複代理人    方春意律師
被      告  屏東縣政府
法定代理人  丙○○
訴訟代理人  甲○○
            丁○○
上列當事人間請求給付工程款事件，本院於民國98年7 月30日言
詞辯論終結，判決如下：
    主  文
原告之訴駁回。
訴訟費用由原告負擔。
    事 實 及 理 由
一、原告起訴主張：緣原告承攬被告依法招標發包之「屏東市○
    ○路（台27線至台3 線）道路新闢工程」（下稱系爭工程）
    ，兩造於民國93年1 月6 日簽訂工程契約書，約定契約總價
    新台幣（下同）56,588,000元整，工期自簽約日起10日內開
    工，並自開工日起250 日曆天內全部完工。原告於93 年1月
    16日開工，並於94年4 月22日竣工，94年9 月19日開始驗收
    ，而於94年11月15日驗收完畢、因本件工程有變更追加減，
    故被告最後實際驗收及給付金額為55,274,204元。另本件系
    爭工程期間，遭遇國內營建物價變動，兩造依行政院公共工
    程委員會92年4 月30日院授企字第09200176120 號函檢送「
    因應國內鋼筋價格變動之物價調整處理原則」規定，以行政
    院主計處公布之台灣地區營造工程鋼筋物價指數表內之單項
    物價指數，就漲跌超過5 ％部分，及93年5 月3 日院授企字
    第09300172931 號函，準用「中央機關已訂約工程因應國內
    營建物調變動之物價調整處理原則」規定，以行政院主計處
    公布之台灣地區營造工程物價指數表內之總指數，就漲跌幅
    超過2.5 ％部分，辦理工程款調整，協議簽訂「屏東市○○
    路（台27線至台3 線）道路新闢工程」（契約編號：
    00-000-0000） 契約變更協議書，依上揭契約變更協議書所
    列之公式及約定，被告除上揭原契約約定之工程款外，應再
    給付原告物價變動調整款5,649,238 元。事經原告自竣工及
    驗收完成後，一再向被告請求給付，被告雖承認原告上揭物
    價調整款債權存在，惟以未編列該項物價調整款預算，故無
    法給付原告云云為由，而拖延至今，尚未依約給付。按兩造
    間就系爭工程之承攬契約及因此衍生之物價變動契約變更協
    議書，乃私法之債之關係，不受被告機關內部預算編列之限
    制，被告依法應履行之債務，自亦不以被告機關內部預算編
    制與否為給付義務之條件。迭經原告多方催討未果，故原告
    依兩造契約變更協議書及承攬契約之法律關係提起訴訟，並
    對被告之抗辯，答辯如下：
  (一)本件系爭工程雖於94年11月15日驗收完畢，並於94年12月15
    日發給驗收證明書，始為給付工程款。而原告就本件系爭物
    價調整款，自95年1 月3 日起即向被告依契約變更協議書（
    契約編號00-000-000）辦理物價指數調整，而被告遲至95年
    6 月14日始以95年7 月24日屏府工營字第0950137192號函暨
    95年6 月14日屏府工營字第0950116598函回函，在此期間，
    被告並與原告就本件原告所得請求之物價調整金額確認為5,
    649,238 元，惟因被告以其年度預算已執行完畢為由，請原
    告代其下年度之預算編定及向系爭工程之預算機關內政部營
    建署申請經費預算後再為給付，但因被告遲遲未能確定給付
    之時間，原告遂一再向被告催請給付，而被告並於97年9 月
    15日以屏府工土字第0910188039號函承認原告對被告有本件
    系爭物價調整5,649,238 元存在，但因伊已無預算，故轉函
    請行政院內政部專案補助處理云云。因此，被告已承認原告
    本件系爭物價調整款存在，被告自不得主張時效抗辯。
  (二)兩造之變更協議書並無1 年工期之限制，被告所提兩造變更
    協議書第6 條乃計算式之例示，並非物價調整之要件。兩造
    之變更協議書依雙方同意依行政院公共工程委員會92年4 月
    30 日 院授企字第09200176120 號函檢送「因應國內鋼筋價
    格變動之物價調整處理原則」規定，以行政院主計處公布之
    台灣地區營造工程鋼筋物價指數表內之單價物價指數，就漲
    跌幅超過5 ％部分，辦理工程款調整。及93年5 月3 日院授
    工企字第09300172931 號函，準用「中央機關已訂約工程因
    應國內營建物價變動之物價調整處理原則」規定，以行政院
    主計處公布之台灣地區營造工程物價指數表內之總指數，就
    漲跌幅超過2.5 ％部分，調整工程款。上揭處理原則皆無工
    期一年之限制，因此，所謂物價調整之一年工期要件云云，
    乃被告自己虛增之要件。
  (三)上揭協議書所約定之工期，乃指工程施作之期間，本件之工
    期期間，因物價波動等不可抗力或不可歸責雙方事由所生工
    程物價之增減，而造成不公之增加契約一方負擔。因此，在
    契約施工之工期內，如果物價波動過大，而就工程款予以調
    整之計算公式。因此，無論依上揭行政院頒佈處理原則或兩
    造之變更協議書所指之工期，皆非指約定之工期，而係指實
    際施工之工期，尚倘若兩造契約變更協議書第6 條第1 項所
    定之計算式例示係物價調整之要件，則該項限制或要件與變
    更協議書之約定及目的相抵觸，因本件系爭工程之工期倘若
    如被告主張既為250 日曆天，不足1 年工期，該工期記已確
    定為250 天，無法適用契約變更協議書之約定，雙方何必事
    後再簽立變更協議書？被告所指工期之計算，乃係計算原告
    有無違約延遲之工作天數，而非契約或變更協議書所指之工
    期。
  (四)聲明：被告應給付原告5,649,238 元，及自94年11月16日起
    自清償日止按週年利率百分之5 計算之利息。
二、被告則以：兩造固有簽訂承攬契約，由原告承攬系爭工程，
    惟對原告之主張抗辯如下：
  (一)本案工程已於94年11月15日完成竣工驗收，至97年11月24日
    經歷3 年又9 天，已逾2 年，按民法第127 條規定，請求權
    已消滅。
  (二)物價指數物價指數調整規定，按契約變更協議書第6 條第1
    項規定，工期滿一年及本契約第5 條第1 項第5 款第1 目規
    定，漲跌幅超過百分之2.5 。本案契約工期共250 日曆天，
    自開工日（93年1 月16日）至完工日（94年4 月22日）止，
    其中含93年12月3 日配合管線遷移費停工，94年1 月10日復
    工，94年2 月23日房屋拆遷停工，94年4 月14日復工，停工
    期間不可歸責於廠商原因者），共322 日曆天。另有關工期
    部分規定，按本案契約第7 條第1 項第2 款規定：以『日曆
    天』計者，星期例假日、國定假日或其他休息日不計入工期
    ，並非以天數計算工期。
  (三)原告申請物價指數調整，工期僅322 天未超過一年（以日曆
    天計者，星期例假日、國定假日或其他休息日不計入工期）
    ，與原告計算之工期部分不符。
  (四)原告分別於95年1 月3 日、95年8 月3 日、95年8 月10日、
    96年10月29日、96年11月14日、97年4 月17日、97年8 月18
    日、97年8 月29日，經由不同方式向被告提出申請，最後於
    97年11月24日提起訴訟，按民法第130 條之規定：無因請求
    而中斷之限制；明顯已逾2 年規定，再按民法第127 條之規
    定，本案已不具時效性。
  (五)原告認定被告承認系爭之物價調整存在，被告自不得為消滅
    時效抗辯，然本工程係為內政部營建署補助，因此，被告於
    97年9 月15日函請內政部專款補助564 萬9238元，是為先確
    定財源之措施，與原告所訴之承認不同。
  (六)聲明：原告之訴駁回。
三、不爭執事項：
  (一)對於工程契約書、契約變更協議書、結算書、94年12月15日
    工程結算驗收證明書不爭執。
  (二)對於原告提出工程因物價指數影響一欄表之金額新台幣
    5,649,238元之計算方式不爭執。
  (三)對於93年1 月6 日簽訂工程契約書、工程自簽定後10日內開
    工、開工期250 日曆天完工、原告在93年1 月16日開工、94
    年4 月22日竣工、94年9 月19日開始驗收、94年11月15日驗
    收完畢不爭執。
  (四)原告在95年1 月3 日、95年8 月3 日、95年8 月10日、96年
    10月29日、96年11月14日、97年4 月17日、97年8 月18日、
    97年8 月29日以原證三之公函及縣長與鄉親有約之方式向被
    告提出聲請或請求。
四、爭執事項：
    (一)本件請求權是否已罹於時效？
    (二)原告請求是否符合系爭變更協議書第6條之規定？
五、本院就上述爭點(一)，判斷如下：
  (一)按技師、承攬人之報酬及其墊款，其請求權因2 年間不行使
    而消滅；又時效因請求而中斷者，若於請求後6 個月不起訴
    者，視為不中斷，民法第127 條、第130 條訂有明文。再報
    酬應於工作交付時給付之，無須交付者，應於工作完成時給
    付之。工作係分部交付，而報酬係就各部分定之者，應於每
    部分交付時，給付該部分之報酬，同法第505 條亦有明文。
    故承攬報酬應於工作交付時給付，若工作為分部交付者，且
    報酬係就各部分定之者，應於每部分交付時給付該部分報酬
    。現今工程實務雖多採用分期估驗付款及結算工程款給付方
    式，惟承攬契約之工程款債權仍為一體，僅係其付款方式為
    可分期給付而已。而所謂工程估驗款，係指按工程完成之數
    量及進度付款之方式，在施工期間由承包商得定期以書面申
    請估驗計價，經業主核實後付給該期內完成工程數量之一定
    比例金額，其餘則為保留款。究其目的，無非係對於承包商
    財務上之融資（最高法院97年度台上字第60號判決意旨參照
    ）。
  (二)經查：依系爭工程合約之第五條第(一)項第2 款約定：「契約
    自開工日起，估驗計價撥付估驗款捌次。估驗時應由廠商提
    出估驗明細單，經機關工地主任核符簽認後，送請機關付款
    。估驗以已施工完成者為限，如另有規定其半成品或進場材
    料得以估驗計價者，從其規定。該項估驗款每期均應扣除百
    分之五作為保留款，並於工程完成，機關驗收合格，廠商繳
    納保固保證金後，一次無息結付尾款。」換言之，各期已經
    估驗付款之工程並非於經各期估驗後即認為原告已將該部分
    工程交付被告，益見各期估驗款之給付並非民法第505 條第
    2 項所定分期交付之情形，則本件被告仍應於原告將系爭工
    程交付時始有給付工程款之義務，被告之前所付之估驗款僅
    為兩造另外成立之暫付款約定，而原告交付系爭工程日應為
    系爭工程經被告驗收日，原告始將系爭工程交付被告，故本
    件承攬報酬之請求權消滅時效應自系爭工程經正式驗收時起
    算。而系爭工程於94年11月15日正式完工驗收之事實為兩造
    所不爭執，依前開說明，本件承攬報酬給付請求權之消滅時
    效，應自94年11月15日起2 年。
  (三)雖原告雖稱其對於被告之物價調整款請求權應適用15年之時
    效，且因被告之承認而中斷。然依前揭說明，承攬人之報酬
    請求權，因2 年間不行使而消滅。本件兩造就系爭工程簽訂
    之契約既屬承攬契約性質，原告請求工程款，性質上為承攬
    報酬，依上開規定，此請求權之時效應為2 年。而兩造簽訂
    變更協議書，係因承攬人即原告提供之鋼筋材料價格在簽約
    後發生劇烈變動，辦理契約變更調整增加款項，此觀變更協
    議書開宗明義記載：「因應近期國內營建物價變動，屏東縣
    政府及承攬廠商全營營造有限公司雙方協議簽訂本屏東市○
    ○路道路新闢工程契約變更協議書」即明。是變更協議書依
    物價調整增加之款項，性質上與原工程合約之工程款性質相
    同，該調整款仍為承攬報酬之一部分，尚與買賣價金有別，
    原告依變更協書請求調整款，其請求權時效仍為2 年，故原
    告主張本件請求權時效為15年，尚不足採，而原告遲至97年
    11 月12 日始向本院具狀請求，是原告顯已逾其2 年期間，
    其自不得對被告主張民法第490 條之報酬請求權。另原告主
    張被告已於97年9 月15日以屏府工土字第0970188039號函承
    認係爭物價調整款債權之存在等節，惟前揭函文係原告於「
    縣長與鄉親有約時間」陳情被告後，被告遂函內政部營建署
    南區工程處（下稱南工處），請南工處專款補助辦理等情，
    此有前揭函可參。（見卷第47頁）惟依該函文之文意觀之，
    被告僅函請南工處專款補助辦理，與對原告債權之承認顯有
    不同，是難謂原告此部分之主張為有理由。
六、按本項爭點經由兩造簡化協議後所列，而被告是否須依系爭
    變更協議書第六條之規定，給付物價變動之費用之爭點，以
    該請求權未罹於時效為前提要件，爭點(二)方有探究之必要。
    本件原告之請求權已逾2 年期間，已如前述，故本項爭點即
    無再予審究之必要，併此敘明。
七、綜上所述，原告本於承攬法律關係，請求被告支付原告5,64
    9,238 元，及自94年11月16日起至清償日止，按年息百分之
    5 計算之利息，其請求為無理由，不應准許，應予駁回。
八、兩造之其餘攻擊防禦方法及其他爭點，於本件判決結果無影
    響，爰不一一論列，附此說明。
九、據上論結，本件原告之訴為無理由，並依民事訴訟法第78條
    ，判決如主文。
中    華    民    國    98    年    8     月    13    日
                  民事第二庭    法  官  羅森德
以上為正本，係照原本作成。
如不服本判決，應於收受送達後20日內向本院提出上訴書狀，其
未表明上訴理由者，應於提出上訴後20日內向本院補提理由書狀
（均須按他造當事人之人數附繕本）。
                                書記官  蘇小雅
中    華    民    國    98    年    8     月    13    日


司法院資訊處製作；財團法人民間司法改革基金會備份。
